【裁判字號】    97,簡上,605
【裁判日期】    971209
【裁判案由】    詐欺
【裁判全文】
臺灣板橋地方法院刑事判決             97年度簡上字第605號
上  訴  人
即  被  告  甲○○
選任辯護人  謝志明律師
上列上訴人即被告因詐欺案件，不服本院97年度簡字第2081號中
華民國97年3 月27日第一審判決（聲請案號：97年度偵字第989
號），提起上訴，本院管轄之第二審合議庭判決如下：
    主  文
原判決撤銷。
甲○○幫助意圖為自己不法之所有，以詐術使人交付財物，處拘
役伍拾玖日，以新臺幣壹仟元折算壹日。緩刑貳年，緩刑期內付
保護管束。
    事  實
一、甲○○明知於犯罪集團專門收集人頭帳戶用以犯罪之社會現
    象層出不窮之際，若將自己之銀行帳戶存摺及金融卡提供他
    人使用，可能因此提供不法詐騙份子用以詐騙他人將款項匯
    入後，再加以提領之用，並能預見可能因而幫助他人從事詐
    欺取財犯罪，竟仍不違背其本意，基於幫助他人詐欺取財之
    不確定故意，經由報紙分類廣告得知有人欲租用帳戶之訊息
    ，即撥打廣告上所留電話與真實姓名年籍不詳自稱「吳先生
    」之成年男子聯絡，於民國96年10月19日上午10時20分許，
    在其位於臺北縣三重市○○路○ 段143 號3 樓住處，將其於
    同日所申辦之新光商業銀行北三重分行帳號0000000000000
    號帳戶（下稱系爭帳戶）之存摺、提款卡及密碼等物，以新
    臺幣（下同）12,000元之代價提供予該名男子及其所屬之詐
    欺集團成員使用，以此方式幫助該名男子及其所屬之詐欺集
    團成員從事詐欺取財之犯行；嗣該詐欺集團成員取得上開帳
    戶後，即基於意圖為自己不法所有之犯意，分別於96年10月
    20日中午12時許、同日中午12時31分許撥打電話聯絡丙○○
    、乙○○、丁○○，並佯稱因其等之前在東森購物臺購物轉
    帳步驟有誤，每月會自其等帳戶中連續扣款，故須至提款機
    前按指示操作始能取消每月扣款云云，致丙○○、乙○○、
    丁○○陷於錯誤而依指示分別於同日下午1 時51分許、同日
    下午2 時3 分許、同日下午1 時2 分許匯款29,876元、28,1
    23元、29,988元至甲○○之上開帳戶後，旋即由該詐欺集團
    成員提領一空，嗣因丙○○、乙○○、丁○○察覺受騙，而
    報警處理，始循線查獲上情。
二、案經臺北縣政府警察局三重分局報請臺灣板橋地方法院檢察
    署檢察官偵查後聲請簡易判決處刑。
    理  由
壹、程序方面有關證據能力部分：刑事訴訟法第159 條第1 項雖
    規定，被告以外之人於審判外之言詞或書面陳述，除法律有
    規定外，不得作為證據。惟同法第159 條之5 明定：「被告
    以外之人於審判外之陳述，雖不符前4 條之規定，而經當事
    人於審判程序同意作為證據，法院審酌該言詞陳述或書面陳
    述作成時之情況，認為適當者，亦得為證據。」、「當事人
    、代理人或辯護人於法院調查證據時，知有第159 條第1 項
    不得為證據之情形，而未於言詞辯論終結前聲明異議者，視
    為有前項之同意。」，其立法理由在於傳聞證據未經當事人
    之反對詰問予以核實，乃排斥其證據能力。惟當事人如放棄
    對原供述人之反對詰問權，於審判程序表示同意該等傳聞證
    據可作為證據，此時，法院除認該傳聞證據欠缺適當性外，
    自可承認其證據能力。又當事人、代理人或辯護人於調查證
    據時，知有刑事訴訟法第159 條第1 項不得為證據之情形，
    卻表示「對於證據調查無異議」、「沒有意見」等意思，而
    未於言詞辯論終結前聲明異議者，應視為已有將該等傳聞證
    據採為證據之同意，最高法院93年度台上字第3533號、94年
    度台上字第2976號判決亦採同一見解。經查：本案被告、辯
    護人及檢察官於本院審判期日，對於下列經本院調查之證據
    方法，均表示對證據能力不爭執，復於審判期日就本院一一
    提示之前揭證據方法於言詞辯論終結前，均亦未就所調查之
    證據主張有刑事訴訟法第159 條第1 項不得為證據之情形，
    是參照上開說明要旨，本案經調查之證據，均有證據能力，
    合先敘明。
貳、實體方面：
一、訊據被告甲○○固坦承伊於上開時、地，將系爭帳戶出售予
    他人使用之事實，惟矢口否認有何幫助詐欺取財之犯行，並
    辯稱：伊並不知道系爭帳戶被拿去供詐欺集團使用，因對方
    稱是供收互助會費使用，遲至翌日伊經友人告知察覺有異而
    報警處理，但員警以尚無被害人匯款為由，未受理報案，伊
    曾試彌補，但已來不及云云置辯。辯護人為其辯護稱：被告
    並無主觀上幫助詐欺取財之犯意，因被告將其出售帳戶乙事
    告知友人李建德，李建德立刻勸諭被告報案，並將該帳戶掛
    失，被告隨即於96年10月20日主動前往三重分局永福派出所
    報案，且被告僅高職肄業，長期在檳榔攤工作，其社會知識
    顯較一般人為低，其主觀上並無預見其將帳戶供人使用足以
    構成詐欺取財之犯意等語。
二、經查：
(一)、被告申請開設系爭帳戶，並於前開時、地，以12,000元出售
    予「吳先生」之事實，業據被告供承在卷，並有系爭帳戶之
    客戶資料查詢- 基本資料1 紙（詳見偵查卷第32頁）在卷可
    證；且被害人丙○○、乙○○、丁○○於前揭時間遭詐欺集
    團詐騙，而匯款至被告所有之系爭帳戶等情，業據被害人丙○○、乙○○、丁○○於警詢時指訴甚詳，並有被害人丙○○等人之匯款單3 紙及系爭帳戶之存款帳戶存提交易明細查
    詢1 紙附卷可憑，足認被害人丙○○等人指訴遭詐騙而匯款
    至系爭帳戶內，應屬事實，且上開存、提款之方式，與常見
    詐騙他人財物之犯罪方法相同，足認前揭帳戶確實流入詐騙
    集團成員手中，並作為實施詐欺取財犯罪之用。
(二)、又按金融帳戶為個人之理財工具，而政府開放金融業申請設
    立後，金融機構大量增加，一般民眾皆可以存入最低開戶金
    額之方式自由申請開設金融帳戶，並無任何特殊之限制，因
    此一般人申請存款帳戶極為容易而便利，且得同時在不同金
    融機構申請多數存款帳戶使用，並無使用他人帳戶之必要，
    此為一般日常生活所熟知之常識，故除非充作犯罪使用，並
    藉此躲避警方追緝，一般正常使用之存款帳戶，並無向他人
    租用或購買帳戶存摺及提款卡之必要。何況，金融存款帳戶
    ，攸關存戶個人財產權益之保障，專屬性甚高，衡諸常理，
    若非與本人有密切關係，不可能提供個人帳戶供他人使用，
    縱有交付個人帳戶予他人使用之特殊情形，亦必會先行瞭解
    他人使用帳戶之目的始行提供，參以坊間報章雜誌及其他新
    聞媒體，對於以簡訊通知中獎、刮刮樂、假投資真詐財或其
    他類似之不法犯罪集團，經常利用大量收購之他人存款帳戶
    ，以隱匿其等詐欺取財犯罪之不法行徑，規避執法人員之查
    緝，並掩飾、確保因自己犯罪所得之財物，類此在社會上層
    出不窮的案件，亦經傳播媒體廣為報導，被告對此應無不知
    之理，是避免此等專屬性甚高之物品被不明人士利用為與財
    產有關之犯罪工具，亦應為一般生活認知所應有之認識頭帳
    戶供作詐欺犯罪工具，況被告高職肄業，且有工作經驗乙節
    ，亦據被告供述明確，其既將該帳戶之提款卡及密碼交付並
    告知他人，顯可預見收受其金融機構帳戶提款卡及密碼者可
    能利用其所提供之金融機構帳戶供作詐騙他人匯入款項之用
    ，藉由將所得資金存入後再行領出之過程，以達到隱瞞資金
    流向及避免提款行為人身分曝光之目的。是以，被告將重要
    且專屬個人之金融機構存摺及提款卡交予他人使用乙情，已
    如上述，則被告顯有容任他人利用其開設之金融機構存款帳
    戶作為詐欺取財犯罪工具之本意，足見被告有容任不詳年籍
    姓名之人利用其帳戶犯詐欺取財罪之不確定故意。故被告辯
    稱：伊不知道系爭帳戶供詐欺集團使用云云，顯不符情理，
    難以採信。
(三)、至被告雖於96年10月20日以電話報請臺北縣政府警察局三重
    分局永福派出所至其住處，並主動告知其將系爭帳戶及金融
    卡出售予真實姓名年籍資料不詳之男子，警方告知被告應將
    其掛失止付，以免涉及刑事案件，惟當時被告向警表示其無
    法做主，將待其弟返家後與其商量，再辦理掛失止付等情，
    此據被告供述甚明，並有臺北縣政府警察局三重分局97年8
    月27日北縣警重刑字第0970041329號函暨工作紀錄簿影本1
    份（詳見本院卷第32至33頁）附卷足憑，是被告雖於出售系
    爭帳戶後主動報警，惟其並未聽從警方建議隨即將系爭帳戶
    辦理掛失止付，遲至同年月21日晚上6 時30分許始打電話向
    銀行辦理系爭帳戶金融卡掛失止付（此據被告於警詢時供述
    ，詳見偵查卷第3 至4 頁），顯見其斯時仍有容任系爭帳戶
    供詐欺集團使用無訛，故被告辯稱：伊隨即主動報案、並辦
    理掛失止付云云，屬事後卸責之詞，亦不足採信。
(四)、綜上所述，本件事證明確，被告犯行堪予認定，應予依法論
    科。
三、按刑法上之幫助犯，係對於犯罪與正犯有共同之認識，而以
    幫助之意思，對於正犯資以助力，而未參與實施犯罪之行為
    者而言（最高法院75年度臺上字第1509號、84年度臺上字第
    5998號、88年度臺上字第1270號判決意旨參照）。是以如未
    參與實施犯罪構成要件之行為，且係出於幫助之意思提供助
    力，即屬幫助犯，而非共同正犯。查被告交付上揭帳戶供不
    詳人士所屬犯罪集團用以誘騙被害人匯入金錢，而遂行詐欺
    取財之犯行，其單純提供帳戶與他人使用之行為，並不能與
    向被害人施以欺罔之詐術行為等視，且亦無證據證明被告有
    參與詐欺取財犯行之構成要件行為，是被告所為僅係對於他
    人遂行之詐欺取財犯行資以助力，核其所為，係犯刑法第30
    條第1 項、第339 條第1 項之幫助詐欺取財罪。被告幫助他
    人犯前開罪名，爰依刑法第30條第2 項規定按正犯之刑減輕
    之。又被告以一交付上開帳戶之行為，而使得詐欺集團得以
    分別詐騙被害人丙○○、乙○○、丁○○之財物，係以一行
    為觸犯數個相同罪名，為同種想像競合犯，應依刑法第55條
    規定，僅論以一幫助詐欺罪。
四、原審據以論罪科刑，固非無見，然就被告以一交付上開帳戶
    之行為，而使得詐欺集團得以分別詐騙被害人丙○○、乙○○、丁○○之財物，係以一行為觸犯數個相同罪名，為同種
    想像競合犯，應依刑法第55條規定，僅論以一幫助詐欺罪，
    未加審究，尚有未洽。上訴人即被告否認犯行而提起上訴，
    固無理由，然原審判決既有可議即屬無可維持，自應由本院
    合議庭將原判決撤銷改判。爰審酌被告未思以正途賺取金錢
    ，明知現今詐欺人士犯案猖獗，時有利用存款帳戶詐取款項
    之情事，竟提供帳戶予詐欺集團使用，俾其等得以從事詐財
    行為，增加被害人尋求救濟之困難，並使犯罪之追查趨於複
    雜，對於社會秩序及正常交易安全造成危害，復參酌其並無
    前科紀錄（有臺灣高等法院被告前案紀錄一份附卷可稽）及
    犯罪後態度等一切情狀，量處如主文第二項所示之刑，併予
    諭知易科罰金之折算標準，以資懲儆。
五、至辯護人提出被告為低教收入戶，家境清寒，且雖已婚，但
    配偶長期失業，並有二名小孩，被告家中經濟拮据，其工作
    不足以養活家人，不足之處尚向親友借貸，請法院審酌上情
    ，且被告並無前科，倘受前開徒刑，將無法照顧家中小孩，
    且家中生活收入端賴被告打工維生，茍受易科罰金之處罰，
    被告亦無資力繳納，請給予被告緩刑之機會等語，並提出臺
    北縣政府97年9 月15日北府社工字第0970677450號函及被告
    戶籍謄本各1 份供參。爰審酌被告為本件犯行固屬不當，惟
    被告前未曾因故意犯罪受有期徒刑以上刑之宣告，此有臺灣
    高等法院被告前案紀錄表1 份在卷可證，且育有二名稚齡兒
    童，並接受臺北縣政府弱勢兒童及少年緊急生活扶助乙節，
    此有上開函文及戶籍謄本可證，顯見其經濟狀況甚為窘困，
    且因經濟拮据需款孔急，致一時失慮，偶罹刑典，仍勉力肩
    負家庭生計之支柱角色，本院斟酌上情，認其經此刑之宣告
    後，應知警惕而無再犯之虞，前開原審對之所宣告之刑以暫
    不執行為當，茲併予宣告緩刑2 年，用啟自新。惟為確實使
    被告有正確之法律觀念並提供必要之協助及督促，且依其所
    犯情節認有加以追蹤觀護之必要，亦併依刑法第93條第1 項
    之規定，宣告緩刑期間付保護管束，俾由地方法院檢察署之
    觀護人予以適當之督促，並發揮附條件緩刑制度之立意及避
    免短期自由刑執行所肇致之弊端，以觀後效。
據上論斷，應依刑事訴訟法第455 條之1 第1 項、第3 項、第36
9 條第1 項前段、第364 條、第299 條第1 項前段，刑法第339
條第1 項、第30條1 項前段、第2 項、第55條、第41條第1 項前
段、第74條第1 項第1 款、第93條第1 項，刑法施行法第1 條之
1 第1 項、第2 項前段，判決如主文。
本案經檢察官江祐丞到庭執行職務。
中    華    民    國    97    年    12    月    9     日
                  刑事第十八庭  審判長法  官  林淑婷
                                      法  官  邱景芬
                                      法  官  饒金鳳
以上正本證明與原本無異。
本件不得上訴。
                                      書記官  王春森
中    華    民    國    97    年    12    月    9     日


司法院資訊處製作；財團法人民間司法改革基金會備份。
